【裁判字號】    99,台上,565
【裁判日期】    990401
【裁判案由】    請求不動產所有權移轉登記
【裁判全文】
最高法院民事判決              九十九年度台上字第五六五號
上  訴  人  甲○○
            乙○○
            丙○○
共      同
訴訟代理人  蕭芳芳律師
被 上訴 人  丁○○
上列當事人間請求不動產所有權移轉登記事件，上訴人對於中華
民國九十八年十月七日台灣高等法院花蓮分院第二審判決（九十
八年度上字第二五號），提起上訴，本院判決如下：
    主  文
原判決關於駁回上訴人之上訴及該訴訟費用部分廢棄，發回台灣
高等法院花蓮分院。
    理  由
本件被上訴人主張：坐落台東縣台東市○○段七六九地號土地（
下稱七六九地號土地）、七六九之一地號土地（下稱七六九之一
地號土地，與七六九地號土地合稱系爭土地）原係訴外人即伊之
夫朱坤明之父庫莫唔所有，庫莫唔生前本授意由居住在七六九地
號土地上之朱坤明繼承該筆土地。惟庫莫唔之女溫朱豔月於庫莫
唔在世時，擅將系爭土地過戶於其名下，其後朱坤明死亡，經多
位長者協議溫朱豔月應將七六九地號土地移轉登記予伊，詎溫朱
豔月於民國八十七年六月間死亡，由溫朱豔月之子女即上訴人甲
○○、乙○○、丙○○及第一審共同被告陳金郎（業經原審判決
確定）、陳金城（業經第一審判決確定）及訴外人楊郁婷、楊尹
婷共同繼承七六九地號土地。嗣於九十五年間兩造至鍾政棟代書
事務所商議系爭土地辦理繼承登記及移轉事宜，約定由兩造各負
擔辦理系爭土地二分之一之繼承登記費用，俟繼承登記辦竣後上
訴人即將七六九地號土地應有部分移轉登記予伊所有。伊依約將
應負擔之費用新台幣（下同）二十萬元交付鍾政棟代書後，上訴
人等卻拒絕履行承諾，兩造間本於分產契約確有移轉所有權之協
議等情，爰依契約關係，求為命上訴人每人各移轉七六九地號土
地所有權應有部分十四分之二予伊之判決。
上訴人則以：伊之母溫朱豔月係依祖產之分配，取得系爭土地，
伊之三舅朱坤明則係分配到田地，伊三人及陳金郎與被上訴人確
曾於九十五年間至鍾政棟代書事務所，然係為辦理系爭土地繼承
登記事宜，並無將七六九地號土地應有部分過戶予被上訴人之意
，且縱認兩造間有移轉土地所有權之約定，然伊之主張亦與承辦
代書鍾政棟所陳述之契約內容有間，被上訴人尚難依契約內容為
本案之請求。況依民法第四百零八條第一項前段規定，贈與物之
權利未移轉前，贈與人得撤銷其贈與，因本件贈與標的之權利尚
未移轉，伊亦得行使撤銷權，被上訴人即無據以為本件請求之權
利等語，資為抗辯。
原審維持第一審所為上訴人敗訴之判決，駁回其上訴，無非以：
兩造於九十五年間至鍾政棟代書事務所辦理系爭土地繼承登記事
宜時，約定由兩造各負擔系爭土地二分之一之繼承登記費用，俟
繼承登記辦竣後，系爭土地先合併再分割，並將分割後的一半過
戶給被上訴人，但因上訴人已經住在系爭土地前方，故上訴人不
同意被上訴人提出之分割方案，兩造就分割方案當時並未達成協
議一節，業據證人鍾政棟於第一審證述綦詳，而其身為代書，辦
理兩造間系爭土地繼承登記相關事宜，與兩造間並無其他特殊之
利害糾葛，上訴人亦陳稱與鍾政棟間並無宿怨，觀諸證人鍾政棟
於第一審作證時就如何受託辦理及兩造到事務所商議之過程、何
以被上訴人要負擔二十萬元之代書費用、如何協議系爭土地分給
被上訴人一半、當時無法達成分割方案之原因等情證述甚為詳盡
且連貫自然，就其整體供述內容觀之，應無刻意偏袒被上訴人之
疑慮，其證詞應堪採信。再參酌被上訴人確已繳納相關登記費用
之一半即二十萬元給鍾政棟代書，有上訴人不爭執其真正之收據
二紙可按，如認系爭土地權利完全與被上訴人無關，被上訴人豈
有可能無故分擔繳納繼承登記之費用，且從兩造間之關係及在系
爭土地居住狀況等情，足認上訴人與被上訴人在鍾政棟代書事務
所時，已經達成系爭土地先由上訴人等先辦理繼承登記後，將系
爭土地所有權之一半移轉給被上訴人之合意。上訴人與被上訴人
在鍾政棟代書事務所時，雖已達成將系爭土地所有權之一半移轉
給被上訴人之合意，惟當時對於上訴人究應如何移轉系爭土地所
有權之一半給被上訴人，並未達成協議，但上訴人與被上訴人間
嗣後確已達成由上訴人將其系爭土地中七六九地號土地所有權應
有部分移轉給被上訴人之合意，可從下列相關事證綜合判斷而認
定：證人鍾政棟於第一審證稱：辦完繼承登記後，我就在等他們
來辦理土地分割及過戶事宜，但是取得權利的一方即上訴人一直
沒有再來處理後續的事情，過了約一、二個月後，沈素美（上訴
人丙○○之妻）突然來找我，要我找測量員將雙方土地的界線標
出來，我就委託成台運先生到現場測量，到現場後成台運就直接
測量七六九、七六九之一地號的界線；我有跟兩造說要拿證件來
辦理過戶事宜，被上訴人訴訟代理人有表示要趕快辦過戶，但上
訴人則說因為他們這邊人比較多，還需要溝通；沈素美來找我的
時候，說要儘快測量，所以我隔日就帶著成先生去現場測量，沈
素美有問測量費多少錢，我告訴他看測量員收多少你們就付多少
，測量時沈素美自始至終都在現場；除陳金城外，其餘上訴人都
在場，還幫忙釘樁等語。證人成台運於第一審證稱：當時測量是
在九十六年三月份左右，要測量這兩塊土地四周全部的界線，當
然也包括這兩塊土地的分界線，鍾代書請我將兩筆土地的界址測
量出來，測量後雙方各付我四千元，一位是被上訴人訴訟代理人
，一位是胖胖的女士（丙○○當庭陳稱即沈素美）；測量時沈素
美自始至終都在現場等語。依證人鍾政棟、成台運上開證詞，可
知鍾政棟代書在九十六年二月六日辦完系爭土地之繼承登記後，
因沈素美之託乃找成台運前往測量系爭土地之界址及四周界線，
而成台運前往測量時，被上訴人之女即訴訟代理人朱芷琳及上訴
人三人及陳金郎均到場觀看，朱芷琳及沈素美並各自交付測量費
四千元給成台運，足見被上訴人及上訴人間有明確定出七六九、
七六九之一地號土地界址之意。而被上訴人原居住在七六九地號
土地即系爭土地後方，上訴人則居住在系爭土地前方，被上訴人
原本提議土地合併後再分割一半（即各分得七六九、七六九之一
地號土地之一半），但上訴人因已經住在前方而不同意，參酌七
六九、七六九之一地號土地面積均相同，有土地登記簿謄本二份
可按，被上訴人及上訴人為履行移轉系爭土地所有權一半給被上
訴人之前開約定，同意依照土地界線各自取得七六九、七六九之
一地號土地，並由上訴人將七六九地號所有權應有部分移轉給被
上訴人以解決分割方法之爭議，即與上訴人之意思無違，且可避
免日後合併後再分割之繁瑣手續，亦合乎當時使用狀況，故有測
量釘樁以明界線之舉，堪認被上訴人主張已與上訴人達成合意上
訴人應移轉七六九地號土地所有權應有部分給被上訴人，符合事
實而可採信。否則如未達成協議，兩造自無大費周章請人測量界
址並由被上訴人分擔四千元測量費用之理。本件綜合上訴人及被
上訴人使用系爭土地之狀況、在代書事務所協商如何合併分割之
過程、由被上訴人分擔辦理登記費用二十萬元、嗣由沈素美託鍾
政棟找人測量界址、上訴人三人及陳金郎於測量時均到場觀看並
無異議、被上訴人亦分擔一半之測量費四千元等情，已可認定被
上訴人與上訴人間在辦理測量時應已達成由上訴人將七六九地號
土地所有權應有部分移轉予被上訴人之合意。上訴人辯稱系爭土
地為其繼承之財產，與被上訴人無關云云，顯無可採。至於上訴
人雖請求再傳喚鍾政棟代書到庭說明所收的四十五萬元費用是何
名目一節，查上訴人於第一審已有委任律師為訴訟代理人，並就
被上訴人及證人鍾政棟所述辦理系爭土地登記之代書費為五萬元
、其他費用為四十萬元，並由被上訴人負擔二十萬元等情不予爭
執，復參酌上訴人之被繼承人溫朱豔月早於八十七年六月十九日
死亡，上訴人等遲至九十六年二月六日始辦妥繼承登記，依土地
法之規定本需繳交相關登記費及罰鍰等費用，而上開費用究何名
目與本件判決之結果亦不生影響，尚無再傳喚鍾政棟到庭作證之
必要等詞，為其判斷之基礎。
惟按審判長應注意令當事人就訴訟關係之事實及法律為適當完全
之辯論，審判長應向當事人發問或曉諭，令其為事實上及法律上
陳述、聲明證據或為其他必要之聲明或陳述；其所聲明或陳述有
不明瞭或不完足者，應令其敘明或補充之。民事訴訟法第一百九
十九條第一項、第二項定有明文。查本件被上訴人於第一審主張
：係依據契約關係請求；契約成立時點是在九十五年十一月在鍾
政棟代書處，約定的內容是對方要辦繼承登記，之後要把持分過
戶給被上訴人，當時約定的過戶土地就是七六九地號土地；本件
並非一般贈與契約，契約之緣由是由於系爭土地是祖產，是本於
分產之約定，本件只有用口頭成立契約等語（見第一審卷第七五
頁正面、第一九五頁正面、第一九六頁正面、第二八四頁正面）
。依被上訴人所述，其得向上訴人請求者，究為系爭土地之應有
部分，抑為七六九地號土地，似非完全明確。且證人鍾政棟於第
一審證稱：上訴人不同意被上訴人所主張的分割方案，兩造當時
並未達成協議等語。被上訴人於第一審亦自認：兩造當初在鍾代
書事務所有說到土地辦理繼承登記後，再合併再分割，兩造同意
給被上訴人一半土地，但對於如何分割沒有達成協議等語（見第
一審卷第八三頁正面、第八四頁反面）。則兩造間有無成立契約
由上訴人將七六九地號土地移轉予被上訴人，及於何時成立契約
，似尚有不明瞭，原審未予闡明，令被上訴人敘明，遽而裁判，
訴訟程序已有瑕疵。次查系爭土地依登記謄本所載，除上訴人及
陳金郎、陳金城每人各有所有權應有部分十四分之二外，訴外人
楊郁婷、楊尹婷亦每人各有應有部分十四分之二（見第一審卷第
七至九頁）。上訴人及陳金郎、陳金城對七六九地號土地合計僅
有所有權應有部分十四分之十，尚非全部，其何以得與被上訴人
約定將七六九地號土地辦理繼承登記後將所有權之一半給被上訴
人，原審就此亦未命被上訴人敘明，遽予裁判，亦有可議。再查
原審一方面以鍾政棟之證言，認定兩造在鍾政棟代書事務所時僅
達成合意將系爭土地所有權一半移轉給被上訴人，惟究應如何移
轉並未達成協議；然另一方面卻又以兩造使用系爭土地之狀況，
被上訴人分擔登記費用二十萬元及嗣後測量系爭土地界址、兩造
各分擔測量費四千元等情，認兩造係於測量時達成由上訴人將七
六九地號土地所有權應有部分移轉予被上訴人之合意，其認定亦
不無矛盾。上訴論旨，執以指摘原判決不當，求予廢棄，非無理
由。
據上論結，本件上訴為有理由。依民事訴訟法第四百七十七條第
一項、第四百七十八條第二項，判決如主文。
中    華    民    國  九十九  年    四    月    一    日
                      最高法院民事第七庭
                          審判長法官  劉  福  聲
                                法官  鄭  玉  山
                                法官  黃  義  豐
                                法官  劉  靜  嫻
                                法官  袁  靜  文
本件正本證明與原本無異
                                      書  記  官
中    華    民    國  九十九  年    四    月   十三   日
                                                      Ｅ

司法院資訊處製作；財團法人民間司法改革基金會備份。
